【裁判字號】    96,智上,32
【裁判日期】    970102
【裁判案由】    侵權行為損害賠償
【裁判全文】
臺灣高等法院民事判決                  96年度智上字第32號
上  訴  人  超眾科技股份有限公司
法定代理人  甲○
訴訟代理人  謝佩玲律師
            薛郁蕙律師
被  上訴人  曜越科技股份有限公司
                      樓
法定代理人  乙○○
訴訟代理人  陳和貴律師
            陳君慈律師
            鄧宜菁律師
上列當事人間侵權行為損害賠償事件，上訴人對於中華民國96年
6月11日臺灣臺北地方法院94年度智字第45號第一審判決提起上
訴，經本院於96年12月18日言詞辯論終結，判決如下：
    主  文
上訴駁回。
第二審訴訟費用由上訴人負擔。
    事實及理由
一、上訴人起訴主張：伊所研發、製造之「散熱鰭片成形結構」
    ，蒙經濟部智慧財產局（下稱智財局）於民國（下同）91年
    6月11日核准專利，並發給中華民國新型第191263號專利權
    證書（下稱系爭專利）。詎料，伊在訴外人邑股份有限公
    司（下稱邑公司）經銷商處發現被上訴人所製造、銷售之
    型號「三合一銅散熱器CL-P0006」產品（下稱系爭產品）有
    侵害系爭專利之嫌，經上訴人委請訴外人財團法人臺灣經濟
    發展研究院經智研究所（下稱臺經發展研究院）進行侵權鑑
    定，鑑定結果得出系爭產品之結構、技術與系爭專利均為相
    同，確有侵害系爭專利權之情事。伊並於93年8月5日委請律
    師發函要求被上訴人立即停止製造、銷售、廣告等侵害系爭
    專利權之不法行為，惟被上訴人未予置理，為此依專利法第
    108條準用第84條、第85條規定，請求：(一)被上訴人應給付
    上訴人新臺幣（下同）455萬890元，及自起訴狀繕本送達翌
    日起至清償日止，按年息5%計算之利息；(二)被上訴人不得有
    製造、為販賣之要約、販賣、使用或為上述目的而進口系爭
    產品及其他同種類侵害系爭專利權之產品等行為；(三)第1項
    聲明，上訴人願供擔保，請准宣告假執行。原審為上訴人全
    部敗訴之判決，上訴人不服，提起上訴，並於本院聲明：(一)
    原判決廢棄；(二)被上訴人應給付上訴人455萬890元，及自起
    訴狀繕本送達翌日起至清償日止，按年息5%計算之利息；(二)
    被上訴人不得有製造、為販賣之要約、販賣、使用或為上述
    目的而進口系爭產品及其他同種類侵害系爭專利權之產品等
    行為；(三)第2項聲明，上訴人願供擔保，請准宣告假執行；
    (四)第一、二審訴訟費用均由被上訴人負擔。
二、被上訴人則以：其係自行研發生產系爭產品，主觀上並無任
    何故意或過失侵害上訴人或他人權益之意思：且系爭產品是
    否確有侵害上訴人之系爭專利，被上訴人已先後委請訴外人
    臺大慶齡工業研究中心（下稱慶齡中心）、臺灣省機械技師
    工會及財團法人中華營建基金會（下稱中華營建基金會）進
    行鑑定，惟均獲得並未侵害系爭專利之結論。上訴人所提出
    之「中國機械工程學會」之鑑定報告並未於報告中敘明其所
    引用者為何時之專利法；而專利法於90年10月24日修正公佈
    後已無該鑑定報告所引用之第103條第3項，是以該鑑定結果
    基礎之法律依據顯有錯誤。再者，該鑑定報告並未完整明確
    分析出各個申請項所具有之專利要件，即未以各個請求項所
    具有之完整權利範圍之專利要件，來與待鑑定物所具有之技
    術特徵做全要件原則之比對，致使整個全要件原則分析過於
    模糊不清，並未遵循智財局所發行之「專利侵害鑑定基準」
    所揭示之鑑定侵害判斷之流程來進行鑑定，故上訴人執以認
    定被上訴人侵權之上開鑑定報告實屬草率及不確實，無從證
    明被上訴人確有侵害上訴人之系爭專利情事，且依據兩造合
    意之鑑定單位即財團法人工業研究院（下稱工研院）所出具
    之鑑定報告可知，系爭產品並無侵害系爭專利之情事等語，
    資為抗辯。並聲明：(一)上訴駁回；(二)如受不利益判決，願供
    擔保請准宣告免為假執行；(三)訴訟費用由上訴人負擔。
三、兩造不爭之事實：
    (一)上訴人為系爭專利之專利權人，專利期間自91年6月11日
      起至102年3月22日止。
    (二)系爭專利遭人舉發，智財局並作出系爭專利應予撤銷之處
      分，而上訴人已對該處分提起訴願。
    (三)系爭專利申請專利範圍共三項，其中第一項為獨立項，申
      請專利範圍為「一種散熱鰭片成形結構，包括：一以銅製
      成之熱管；以及至少一片以上金屬製成之鰭片，該鰭片上
      係設有穿洞，穿洞上之一側延伸出接合部，並於穿洞上緣
      設有一口徑較少的細孔，該等鰭片係藉穿洞套接於該熱管
      上，並將金屬絲置入於散熱鰭片上緣之細孔中再以熱熔方
      式將熱管與散熱鰭片接合成為一體」。
    (四)上訴人起訴前委請臺經發展研究院進行侵權鑑定，鑑定結
      果得出系爭產品與系爭專利相同，認定有侵害上訴人系爭
      專利權之情事。上訴人遂於93年8月5日發律師函請求被上
      訴人立即停止製造、銷售、廣告等侵害上訴人系爭專利權
      之不法行為，惟被上訴人於同年月17日委請律師函覆，由
      臺經發展研究院出具之鑑定報告結論部分影本，認所鑑定
      者為訴外人國格金屬科技股份有限公司所有之散熱結構，
      並非為系爭產品。
    (五)被上訴人於接獲上訴人前揭律師函，復委請慶齡中心、臺
      灣省機械技師工會、中華營造基金會為系爭產品是否侵權
      之鑑定，待鑑定結果出爐後，分別於93年11月5日、94年5
      月20日檢附前開單位所出具之鑑定報告，委請律師發函予
      上訴人訴訟代理人表明系爭產品並未侵害系爭專利權。
    (六)本案起訴後，上訴人又提出中國機械工程學會之侵權鑑定
      報告書，而欲以證明系爭產品有侵害系爭專利權之情事。
    (七)本件訴訟進行中由原法院將上訴人於市面上所購得經被上
      訴人確認無誤之系爭產品，送請兩造合意之鑑定單位即工
      研院為鑑定，並由工研院於96年3月22日出具鑑定報告。
四、兩造爭執要旨：本件兩造爭執要旨乃在於被上訴人之系爭產
    品是否有侵害上訴人之系爭專利權？被上訴人應否負侵權行
    為損害賠償責任？
    茲說明如次：
    (一)查，「金屬絲」如由文義解釋應為「由金屬所成之絲狀物
      」，至於系爭產品所使用之「錫膏」應解釋為「把錫鉛合
      金或是添加其他特殊金屬之合金粉末與助焊劑按照一定比
      例均勻混合而成的漿狀物或膏狀物」。其中「錫」雖屬於
      金屬之一種，然「絲狀物」與「漿狀物」或「膏狀物」明
      顯不同，絲狀物並無法包含漿狀物或膏狀物，自難認金屬
      絲為錫膏之上位概念，系爭產品依據全要件原則，並不構
      成文義侵權。又，系爭產品依據全要件原則並未落人系爭
      專利之申請專利範圍，故自應再依據均等論原則，判斷系
      爭產品與系爭專利在技術手段、功能及達成效果上是否均
      為實質相同。經查: 系爭專利以金屬絲置於細孔，而該
      細孔之大小基本上依熱管表面積予以決定，亦與金屬絲之
      置入量有關。系爭產品則利用加壓注射裝置，透過穿洞上
      緣細孔，將液態化之錫膏注於熱管上緣之技術手段，錫膏
      之注入量與細孔設置大小無顯著關連。且系爭專利之金屬
      絲置入方式屬精確定量之製程，系爭產品錫膏乃由操作者
      手持針筒以抽拉方式，視熱管表面積大小以停留時問長短
      控制錫膏擠出量之多寡，自應認系爭產品之變異性較大，
      應認為系爭專利之金屬絲及細孔整體技術手段特徵與系爭
      產品之錫膏、細孔比較下，為不同之技術內涵，故兩者之
      實質技術手段應屬不同。系爭專利與系爭產品均以達成
      將散熱鰭片與熱管結合之功能，因此應認為兩者間就實質
      功能應屬相同。系爭專利之技術手段較系爭產品有較佳
      之密合度，且製程簡易、穩定性高並迅速，乃因密合度高
      故有較佳之熱傳效果，自應認兩造者實質效果不同。系
      爭產品與系爭專利間所達成之功能實質相同，然兩者之實
      際技術手段與達成效果，仍屬不同，自應認不符合均等論
      之成立要件。故依據上訴人所提出之證明方法不足以證明
      系爭產品落入系爭專利之申請專利範圍，自無法認定系爭
      產品有侵害系爭專利之情事。
    (二)上訴人主張其曾委請台經發展研究院及中國機械工程學會
      就系爭產品及系爭專利權進行鑑定，該等鑑定結果均認定
      被上訴人之系爭產品之技術手段、功能、效果與系爭專利
      權之專利範圍實質相符，而有侵害上訴人之系爭專利權之
      情事。而被上訴人委請慶齡中心、台灣省機械技師工會、
      中華營建基金會以及原審命工研院所為各份侵權鑑定報告
      ，雖認被上訴人之系爭產品未落入系爭專利權之專利範圍
      ，然該等鑑定報告均係就系爭專利權之專利範圍以外之技
      術或事項與系爭侵權產品進行比對，再以該等專利範圍以
      外事項比對結果為由，認定系爭侵權產品未侵害系爭專利
      權，該等鑑定過程核與經濟部智慧財產局所頒佈之「專利
      侵害鑑定要點」不符，慶齡中心、台灣省機械技師工會、
      中華營建基金會皆係被上訴人自行付費送請鑑定，該等報
      告之結果本易失於偏頗，故該等鑑定報告均不足作為本件
      判斷是否有侵權之依據云云。經查：兩造於原審同意將系
      爭產品送工研院鑑定（見原審卷(一)第123頁），故工研院
      係原審法院依民事訴訟法第340條、第326條選定之鑑定機
      關，工研院於96年3月22日提出「專利侵害鑑定報告」（
      原審外放）指出：本鑑定分析原則係依據經濟部智慧財產
      局編訂之「專利侵害鑑定要點」為準，其分析之第一步驟
      為解析系爭專利案申請專利範圍之技術特徵與待鑑定對象
      之技術內容，並基於全要件原則判斷待鑑定對象是否符合
      「文義讀取」，如待鑑定對象不符合「文義讀取」時，則
      再比對是否適用專利均等論。在「文義讀取」方面該鑑定
      報告認為「待鑑定物」與「系爭專利」申請專利範圍獨立
      項之元件限制要件部分不符合，因此「待鑑定物」與「系
      爭專利」之申請專利範圍獨立項相較，應不符合「文義讀
      取」，因此須再就專利均等論作比較。又依均等論比較分
      析結果認定雖待鑑定物與系爭專利案兩者達成之功能實質
      相同，然而，兩者整體之實質技術手段與達成效果，應屬
      不同；據此，待鑑定物與系爭專利應不符合均等論之成立
      要件，待鑑定物與系爭專利之申請專利範圍應不相同。亦
      即，待鑑定物應未落入系爭專利案之專利範圍。（見前述
      鑑定報告第3-5頁）該鑑定單位係兩造所同意，由原審法
      院所指定者，其鑑定之結果兩造均應接受，而上訴人於鑑
      定單位提出鑑定報告，該報告內容對其不利後，又主張鑑
      定報告有問題，不足採信云云，其主張顯非可採。又上訴
      人爭執原審法院僅送上訴人所委託之中國機械工程學會所
      為之侵權分析予工研院作為本案鑑定時之參考，卻疏未將
      另一份分析結論亦有利於己之台經發展研究院侵權分析同
      送工研院，故認為此舉會影響工研院鑑定結果云云亦徒屬
      臆測之詞；且原審法院95年1月18日函請工研院鑑定，副
      本併予雙方代理人之信函中，亦已明確列舉送了哪些資料
      予該院參考（被證2），是以，倘上訴人認為原審法院亦
      應送台經發展研究院之分析報告予工研院作為鑑定之參考
      ，於接獲該函副本時即應為意見表示，上訴人於費時1年
      多之鑑定時間內怠於就此表示意見，本於訴訟上之誠信，
      不應於鑑定結果出爐，並對己不利時，乃提出意見否定鑑
      定報告之專業性與可信度。況工研院應本其確信，為專業
      鑑定，不受台經發展研究院見解之拘束，原審法院有無檢
      送台經發展研究院之報告，均對工研院之鑑定不生影響。
      基上，工研院之鑑定報告，足堪採信，上訴人上開辯解為
      不足採。則被上訴人並未侵害上訴人之系爭專利權，被上
      訴人自不負侵權行為損害賠償之責任。
五、綜上所述，本件上訴人未能證明系爭產品落入系爭專利之範
    圍中。從而，上訴人依侵權行為之法則求為判命被上訴人給
    付4,550,890元之本息，及禁止被上訴人為有製造，為販賣
    之要約、販賣、使用或為上述目的而進口系爭產品或其他同
    種類侵害系爭專利之產品之行為，即屬無據，原審判決上訴
    人敗訴，核無不合，應予維持，上訴論旨，仍指陳詞，斤斤
    指摘原判決不當，聲明廢棄改判，為無理由，應予駁回上訴
    。
六、本件事證已臻明確，兩造其餘之攻防方法，經審酌後，認與
    判決結果無影響，無庸逐一論述，併此敘明。
七、據上論結，本件上訴為無理由，依民事訴訟法第449條第1項
    、第78條，判決如主文。
中    華    民    國    97    年    1    月     2     日
                  民事第15庭
                      審判長法  官  林恩山
                            法  官  陳雅玲
                            法  官  郭松濤
正本係照原本作成。
如不服本判決，應於收受送達後20日內向本院提出上訴書狀，其
未表明上訴理由者，應於提出上訴後20日內向本院補提理由書狀
（均須按他造當事人之人數附繕本）上訴時應提出委任律師或具
有律師資格之人之委任狀；委任有律師資格者，另應附具律師資
格證書及釋明委任人與受任人有民事訴訟法第466條之1第1項但
書或第2項（詳附註）所定關係之釋明文書影本。
中    華    民    國    97    年    1     月     3    日
                            書記官  方素珍
附註：
民事訴訟法第466條之1（第1項、第2項）：
對於第二審判決上訴，上訴人應委任律師為訴訟代理人。但上訴
人或其他法定代理人具有律師資格者，不在此限。
上訴人之配偶、三親等內之血親、二親等內之姻親，或上訴人為
法人、中央或地方機關時，其所屬專任人員具有律師資格並經法
院認為適當者，亦得為第三審訴訟代理人。


司法院資訊處製作；財團法人民間司法改革基金會備份。
